臺灣板橋地方法院刑事判決　　　　　　 96年度簡上字第596號
公　訴　人　臺灣板橋地方法院檢察署檢察官
上　訴　人
即　被　告　丙○○
上列上訴人即被告因詐欺案件，不服本院96年度簡字第477 號中
華民國96年4 月30日所為之第一審判決（原聲請簡易判決處刑案
號：95年度偵字第28902 號），提起上訴，本院管轄第二審之合
議庭判決如下：
    主    文
原判決撤銷。
丙○○幫助意圖為自己不法之所有，以詐術使人將本人之物交付
，處有期徒刑月，如易科罰金，以新臺幣壹仟元折算壹日；減
為有期徒刑壹月又拾伍日，如易科罰金，以新臺幣壹仟元折算壹
日。
    事    實
一、丙○○雖預見提供金融機構帳戶之存摺、金融卡及密碼供他
    人使用，將可供詐欺犯罪者作為詐騙他人將款項匯入該帳戶
    之用，而幫助他人犯詐欺取財罪，竟仍不違背其本意，基於
    幫助詐欺之不確定故意，將其甫於民國95年11月8 日向位於
    臺北縣永和市○○路588 號中國信託商業銀行雙和分行申請
    開立帳號為000000000000號存款帳戶（下稱系爭帳戶）之存
    摺、金融卡、密碼等物件，於開戶後迄至翌日（9 日）間之
    不詳時間，在不詳處所提供予某真實姓名年籍不詳成年人，
    供其所屬之詐欺集團作為詐欺犯行使用。而該詐欺集團之某
    成年成員基於意圖為自己不法所有之犯意，已先於同年月7
    日晚間8 時30分至奇摩即時通網路聊天室，化名為「小悅」
    之女子向乙○○佯稱可與之援交，而取得乙○○之聯絡電話
    ，並於同月8 日、9 日由另名成年男子向乙○○詐稱需先加
    入會員，並須提供金融卡帳號作為資料，使乙○○不疑有他
    、陷於錯誤，而先後於同年月9 日晚間8 時1 分、10時1 分
    、10時19分依序匯款新臺幣（下同）七千元、一萬三千五百
    元、五百元之款項至丙○○系爭帳戶內，旋遭人提領殆盡。
    該詐騙集團之某成年成員復又於同年月9 日化名為「小婷」
    之女子，在網路上與甲○○聊天，並佯稱係從事鐘點情人之
    工作，欲與甲○○相約出遊，使甲○○不疑有他、陷於錯誤
    ，而依指示於同日匯款二千元至丙○○系爭帳戶內，旋遭人
    提領一空。後因乙○○、甲○○發覺有異，始知受騙，而報
    警循線查知上情。
二、案經乙○○、甲○○訴由臺北縣政府警察局永和分局報請臺
    灣板橋地方法院檢察署檢察官偵查後聲請以簡易判決處刑。
    理    由
一、證人即告訴人乙○○、甲○○於警詢中所為之證述，雖係被
    告以外之人於審判外之陳述，惟經本院於審判期日調查證據
    時提示被告並告以要旨後，被告未於言詞辯論終結前聲明異
    議，且本院審酌上開證人前與被告素無怨隙、僅為單純之詐
    欺案件被害人，衡情當無構詞誣陷被告之動機，是渠等於案
    發後記憶猶新之際所為之證述，可信性甚高，如引為證據，
    應屬適當，依刑事訴訟法第159 條之5 第2 項之規定，即得
    作為證據，合先敘明。
二、訊據被告固坦承於95年11月8 日親自開立系爭中國信託存款
    帳戶之事實，惟矢口否認有何幫助詐欺取財之犯行，辯稱：
    伊當時係將系爭帳戶之存摺、金融卡、密碼單連同臺灣企銀
    帳戶之存摺放在機車內，後於95年11月20日、21日方發現遺
    失，伊並未提供系爭帳戶之存摺、金融卡等物件予他人使用
    云云。經查：
(一)被告於95年11月8 日親自開立系爭中國信託帳戶之事實，為
    被告所自承，並有中國信託商業銀行96年9 月14日中信銀集
    作字第96507524號函所附被告開戶資料一份附卷可稽。又告
    訴人乙○○、甲○○於上開時、地遭人以前揭手法詐騙而轉
    帳匯款四筆共計二萬三千元至系爭帳戶，旋遭人以金融卡提
    領一空等情，亦據證人即告訴人乙○○、甲○○於警詢中指
    述綦詳，並有系爭帳戶歷史交易查詢報表、自動櫃員機交易
    明細表五紙在卷可按，堪認係詐欺集團之成員施用詐術，致
    使乙○○、甲○○陷於錯誤而匯款至系爭帳戶中，進而遭提
    領一空甚明。
(二)被告雖以前詞置辯，惟查：被告自承於95年11月8 日當天共
    申請開立系爭中國信託存款帳戶及聯邦商業銀行永和分行之
    存款帳戶，並有上開中國信託函文及聯邦商業銀行永和分行
    96年9 月20日九十六聯永和字第0077號函所附帳項查詢清單
    各一份附卷可稽。而被告稱其開立系爭中國信託帳戶之原因
    係為了存錢，然查被告所持荷蘭銀行、臺北富邦銀行、玉山
    銀行、香港上海匯豐銀行之信用卡，於95年2 月3 日至同年
    5 月19日間，已陸續因款項未繳而遭強制停卡，而其95年11
    月間開立系爭帳戶時唯一未遭停卡之合作金庫信用卡，亦於
    96年7 月19日遭強制停卡，有金融聯合徵信中心信用卡資訊
    查詢資料一份在卷可按，再扣除一般銀行停卡前所進行之催
    繳程序，衡情被告至少於數月前即已未按時繳納合作金庫之
    信用卡帳款，換句話說，被告於95年至96年初間實已資力困
    窘、負債累累，是否尚有餘力存錢，已非無疑。而扣除上開
    銀行外，被告至少尚有彰化銀行福和分行、臺灣中小企銀岡
    山分行、台新國際商業銀行及郵局等四家金融機構帳戶可供
    使用，有各該銀行開戶資料在卷可參，被告又何需再一次開
    立兩家銀行之存款帳戶供其存款？被告所述十分不合情理。
    況被告若確係因欲避免銀行債權人知悉其另有銀行帳戶存款
    ，其既資力不佳，且每月薪資遭債權人強制扣款後僅餘約一
    萬六千餘元（參見卷附合作金庫永和分行96年10月19日合金
    永和字第0960004287號函所附交易明細表），衡情所能儲蓄
    之款項不多，大可以現金藏放，或借用親人之帳戶存款即可
    ，又何必甘冒日後可能遭銀行發現查扣之風險，而再將金錢
    存入銀行帳戶中？是由上情觀之，可徵被告開立系爭存款帳
    戶之動機當非為了儲蓄甚明。此外，金融機構之存摺、金融
    卡、密碼等物件，乃係個人之重要物品，被告並稱其開戶時
    所存入之一千元，其本人並未領出（參見本院96年12月4 日
    審判筆錄第5 頁），換言之，該帳戶內依被告之認知，至少
    尚有一千元之存款，被告既然資力不佳，又豈會任意將系爭
    帳戶之存摺、金融卡及密碼放置於機車置物箱內？而被告自
    稱每日駕駛機車上班，機車置物箱並不甚大，被告在開關置
    物箱拿取安全帽之時，理應會注意到該存摺、金融卡是否仍
    在，又怎會遲至將近二星期後之同年月20日、21日方發現遭
    竊？足見被告所辯悖於常情，令人難以採信。按被告甫開戶
    後一日，系爭帳戶即遭詐騙集團利用，若其果係遭竊，該名
    竊賊銷贓至詐騙集團之時間亦不可能如此快速，且被告依前
    所述，資力十分困窘，且負債累累，亦有提供帳戶供他人使
    用以換取不法利益之動機，是系爭帳戶之存摺、金融卡及密
    碼，顯係被告將之提供予他人使用，方能於一天之內，即遭
    詐騙集團使用，至為灼然。
(三)按在金融機構開設存款帳戶，原係針對個人社會信用而予以
    資金流通，具有強烈之屬人性，而金融帳戶為個人理財之工
    具，於郵局或銀行等金融機構申請開設存款帳戶並無任何特
    殊之資格限制，一般民眾皆可利用存入最低開戶金額之方式
    ，任意在銀行或郵局等金融機構申請開設存款帳戶，且一人
    並可於不同之金融機構申請多數之存款帳戶使用，尚無任何
    困難，此乃眾所周知之事實，被告案發當時為已滿四十歲之
    成年人，顯屬有一般社會經驗之人，對此應有所認知。是依
    一般人之社會生活經驗，若見他人不以自己名義申請帳戶，
    反而向人收集存款帳戶為不明用途使用或流通，衡情對於該
    等帳戶可能供作不法目的使用，當有合理之預見。況且利用
    他人帳戶從事詐欺取財等犯罪，早為大眾傳播媒體廣為報導
    ，被告為有社會經驗之成年人，應可預見交付其名義之帳戶
    存摺及金融卡等物件予不相識之人流通，有幫助從事詐欺取
    財等犯罪之可能，但仍將其上開帳戶之存摺、金融卡等物件
    交付他人使用，以致自己完全無法了解、控制該帳戶物件之
    使用方法及流向，則被告應具有縱有人利用該等金融帳戶實
    施詐欺取財或其他犯罪之用，亦不違背其本意之幫助意思甚
    明。
(四)據此，被告上開所辯，尚非可採，本案事證明確，被告犯行
    堪以認定。被告上訴意旨否認犯罪，為無理由。
三、論罪科刑部分：
(一)按刑法上之幫助犯，係對於犯罪與正犯有共同之認識，而以
    幫助之意思，對於正犯資以助力，而未參與實施犯罪之行為
    者而言（最高法院75年度臺上字第1509號、88年度臺上字第
    1270號判決要旨參照）。如未參與實施犯罪構成要件之行為
    ，且係出於幫助之意思提供助力，即屬幫助犯，而非共同正
    犯。查被告將其所有系爭帳戶之存摺、金融卡、密碼等相關
    物件提供予某真實年籍姓名不詳之成年人，再由該成年人所
    屬詐欺集團成年成員基於不法所有之意圖，對被害人乙○○
    、甲○○施以詐術，致使乙○○、甲○○陷於錯誤，先後將
    上開款項匯入被告所提供之系爭帳戶內，是被告所為係參與
    詐欺取財罪構成要件以外之行為，且在無證據證明被告係以
    正犯而非以幫助犯之犯意參與犯罪之情形下，應認其所為係
    幫助犯而非正犯行為。故核被告所為，係犯刑法第30條第1
    項前段、第339 條第1 項之幫助詐欺取財罪。其係基於幫助
    之犯意而為非屬詐欺取財犯行之構成要件行為，為幫助犯，
    爰依刑法第30條第2 項之規定，按正犯之刑減輕之。
(二)本院爰審酌被告前僅有因妨害風化案件經判處徒刑並宣告緩
    刑之前科，有臺灣高等法院被告前案紀錄表一份在卷可參，
    尚非素行不良，其犯罪之動機、目的，明知使用他人帳戶以
    詐欺之情形猖獗，仍提供系爭帳戶予詐欺集團使用，助長詐
    騙財產犯罪之風氣，造成無辜民眾受騙而受有金錢損失，實
    為當今社會詐財事件發生之根源，並擾亂金融交易往來秩序
    及社會正常交易安全甚鉅，且亦因被告提供個人帳戶，致使
    執法人員難以追查正犯之真實身分，兼衡二名被害人損失金
    額就匯入被告系爭帳戶部分共計二萬三千元，金額尚非甚鉅
    ，暨被告犯後猶否認犯行之態度等一切情狀，量處如主文所
    示之刑，並諭知易科罰金之折算標準，以資懲儆。
(三)被告係在96年4 月24日前犯本案犯行，且本院所宣告之刑期
    未逾有期徒刑一年六月，符合中華民國九十六年罪犯減刑條
    例之減刑條件，應依該條例第2 條第1 項第3 款之規定，減
    其刑期二分之一，並諭知易科罰金之折算標準。
四、原審以被告犯行明確，予以論罪科刑，固非無見，惟中華民
    國九十六年罪犯減刑條例業於96年7 月4 日制定公布，自96
    年7 月16日起施行，被告為本案幫助詐欺取財犯行之犯罪時
    間係在96年4 月24日前，合於減刑要件，原審未及審酌適用
    ，容有未洽。上訴意旨否認犯罪，雖無可採，惟原審判決既
    有上開可議之處，仍應由本院予以撤銷改判之。
據上論斷，應依刑事訴訟法第455 條之1 第1 項、第3 項、第
369 條第1 項前段、第364 條、第299 條第1 項前段，刑法第
339 條第1 項、第30條、第41條第1 項前段，刑法施行法第1 條
之1 第1 項、第2 項前段，中華民國九十六年罪犯減刑條例第2
條第1 項第3 款、第7 條，判決如主文。
本案經檢察官吳宗光到庭執行職務。
中　　華　　民　　國　　96　　年　　12　　月　　25　　日
                  刑事第十七庭  審判長法　官 李幼妃
                                      法　官 鄭燕璘
                                      法　官 張紹省
以上正本證明與原本無異。
本件不得上訴。
                                      書記官 周雅玲
中　　華　　民　　國　　97　　年　　1 　　月　　2 　　日
附錄本案論罪科刑法條全文：
中華民國刑法第339條
意圖為自己或第三人不法之所有，以詐術使人將本人或第三人之
物交付者，處五年以下有期徒刑、拘役或科或併科一千元以下罰
金。
以前項方法得財產上不法之利益或使第三人得之者，亦同。
前二項之未遂犯罰之。
